ACORDAO-COMPLETO-2492014

ACÓRDÃO 16676/2021 ATA 34/2021 - PRIMEIRA CÂMARA

VISTOS, relatados e discutidos estes autos de tomada de contas especial instaurada pelo Fundo Nacional de Desenvolvimento da Educação (FNDE) em razão da omissão no dever de prestar contas dos recursos recebidos pelo município de São Caetano de Odivelas/PA por força do Programa Nacional de Alimentação Escolar (Pnae) , no exercício de 2012, 
ACORDAM os Ministros do Tribunal de Contas da União, reunidos em Sessão da 1ª Câmara, ante as razões expostas pelo relator, em:
9.1. considerar revel, para todos os efeitos, o Sr. Rubens de Oliveira Barbalho, prefeito municipal de São Caetano de Odivelas/PA na gestão 2009-2012, dando-se prosseguimento ao processo, com fundamento no art. 12, § 3º, da Lei 8.443/1992;
9.2. julgar irregulares as contas do Sr. Rubens de Oliveira Barbalho, prefeito municipal de São Caetano de Odivelas/PA na gestão 2009-2012, nos termos dos arts. 1º, inciso I, 16, inciso III, alíneas "b" e "c", da Lei 8.443/1992 c/c os arts. 19 e 23, inciso III, da mesma lei, condenando-o ao pagamento das quantias a seguir especificadas, atualizadas monetariamente e acrescidas dos juros de mora, calculados a partir das datas discriminadas até a efetiva quitação do débito, fixando-lhe o prazo de quinze dias para que comprove, perante o Tribunal, o recolhimento das referidas quantias aos cofres do Fundo Nacional de Desenvolvimento da Educação (FNDE) , nos termos do art. 23, inciso III, alínea "a", da citada lei c/c o art. 214, inciso III, alínea "a", do Regimento Interno, ante a não comprovação da boa e regular aplicação dos recursos federais repassados ao município de São Caetano de Odivelas/PA:
	Data de ocorrência
	Valor histórico (R$) 

	28/3/2012
	27.642,00

	3/4/2012
	27.642,00

	30/4/2012
	27.642,00

	4/6/2012
	27.642,00

	3/7/2012
	30.818,00

	2/8/2012
	38.018,00

	5/9/2012
	38.018,00

	2/10/2012
	38.018,00

	5/11/2012
	38.018,00

	4/12/2012
	38.018,00

9.3. aplicar ao Sr. Rubens de Oliveira Barbalho a multa prevista no art. 57 da Lei 8.443/1992, no valor de R$ 200.000,00 (duzentos mil reais) , fixando-lhe o prazo de quinze dias, a partir da notificação, para que comprove, perante o Tribunal, seu recolhimento aos cofres do Tesouro Nacional, atualizada monetariamente desde a data do acórdão até a data do efetivo pagamento; 
9.4. autorizar, desde logo, a cobrança judicial das dívidas, nos termos do inciso II do art. 28 da multicitada Lei 8.443/1992, caso não atendida a notificação;
9.5. autorizar, também desde logo, se requerido, com fundamento no art. 26 da Lei 8.443/1992, o parcelamento das dívidas em até 36 parcelas, incidindo sobre cada parcela, corrigida monetariamente, os correspondentes acréscimos legais, fixando-lhe o prazo de quinze dias, a contar do recebimento das notificações, para comprovar perante o Tribunal o recolhimento da primeira parcela, e de trinta dias, a contar da parcela anterior, para comprovar os recolhimentos das demais parcelas, devendo incidir sobre cada valor mensal, atualizado monetariamente, os juros de mora devidos, no caso do débito, na forma prevista na legislação em vigor, alertando o responsável de que a falta de comprovação do recolhimento de qualquer parcela implicará o vencimento antecipado do saldo devedor, nos termos do art. 26, parágrafo único, da Lei 8.443/1992, c/c o art. 217, §2º, do Regimento Interno deste Tribunal; e
9.6. dar ciência desta deliberação ao FNDE, ao responsável e à Procuradoria da República no Estado do Pará, para adoção das medidas cabíveis.

Tomada de contas especial instaurada em razão da omissão no dever de prestar contas dos recursos recebidos pelo município de São Caetano de Odivelas - PA no âmbito do Programa Nacional de Alimentação Escolar (PNAE), exercício 2012.

Primeira Câmara

Município de São Caetano de Odivelas - PA.

3. Interessados/Responsáveis:
3.1. Interessado: Fundo Nacional de Desenvolvimento da Educação (00.378.257/0001-81)
3.2. Responsável: Rubens de Oliveira Barbalho (XXX.930.722-XX).

13.1. Ministros presentes: Vital do Rêgo (na Presidência), Benjamin Zymler (Relator) e Jorge Oliveira.
13.2. Ministros-Substitutos presentes: Augusto Sherman Cavalcanti e Weder de Oliveira.

BENJAMIN ZYMLER

Adoto como relatório a instrução elaborada por auditora da SecexTCE (peça 55) , que contou com a anuência dos dirigentes da mencionada unidade técnica (peças 56 e 57) : 
"Cuidam os autos de tomada de contas especial instaurada pelo Fundo Nacional de Desenvolvimento da Educação (FNDE) , em desfavor do Sr. Rubens de Oliveira Barbalho, prefeito municipal de São Caetano de Odivelas/PA na gestão 2009-2012, em razão da omissão no dever de prestar contas dos recursos recebidos por força do Programa Nacional de Alimentação Escolar (Pnae) , no exercício de 2012.
HISTÓRICO
Em 28/6/2018, com fundamento na IN/TCU 71/2012, alterada pela IN/TCU 76/2016 e DN/TCU 155/2016, o dirigente do Fundo Nacional de Desenvolvimento da Educação (FNDE) autorizou a instauração da tomada de contas especial (peça 1) . O processo foi registrado no sistema e-TCE com o número 1554/2018.
	Os recursos repassados pelo FNDE ao município de São Caetano de Odivelas/PA, no âmbito do Programa Nacional de Alimentação Escolar (Pnae) , exercício 2012, totalizaram R$ 331.476,00 (peça 3) .
	O fundamento para a instauração da tomada de contas especial, conforme consignado na matriz de responsabilização elaborada pelo tomador de contas, foi a constatação da omissão no dever de prestar contas do Pnae/2012.
O responsável arrolado na fase interna foi devidamente comunicado e, diante da ausência de justificativas suficientes para elidir a irregularidade e da não devolução dos recursos, instaurou-se a tomada de contas especial.
	No relatório (peça 14) , o tomador de contas concluiu que o prejuízo importaria no valor original de R$ 331.476,00, imputando-se a responsabilidade ao Sr. Rubens de Oliveira Barbalho, prefeito municipal de São Caetano de Odivelas (gestão 2009-2012) , na condição de gestor dos recursos.
		Em 1/7/2019, a Controladoria-Geral da União emitiu o relatório de auditoria (peça 15) , em concordância com o relatório do tomador de contas. O certificado de auditoria e o parecer do dirigente do órgão de controle interno concluíram pela irregularidade das presentes contas (peças 16 e 17) .
	Em 9/7/2019, o ministro responsável pela área atestou haver tomado conhecimento das conclusões contidas no relatório e certificado de auditoria, bem como do parecer conclusivo do dirigente do órgão de controle interno, manifestando-se pela irregularidade das contas, e determinou o encaminhamento do processo ao Tribunal de Contas da União (peça 18) .
Na instrução de peça 21, analisando-se os documentos nos autos, concluiu-se pela necessidade de realização de citação e audiência do Sr. Rubens de Oliveira Barbalho, prefeito municipal de São Caetano de Odivelas (gestão 2009-2012) , nos seguintes termos:
Irregularidade 1 (citação) : não comprovação da boa e regular aplicação dos recursos federais repassados ao Município de São Caetano de Odivelas - PA, em face da omissão no dever de prestar contas dos valores transferidos, no âmbito do Programa Nacional de Alimentação Escolar (Pnae) , no exercício de 2012, cujo prazo encerrou-se em 30/4/2013.
	Data de ocorrência
	Valor histórico (R$) 

	28/3/2012
	27.642,00

	3/4/2012
	27.642,00

	30/4/2012
	27.642,00

	4/6/2012
	27.642,00

	3/7/2012
	30.818,00

	2/8/2012
	38.018,00

	5/9/2012
	38.018,00

	2/10/2012
	38.018,00

	5/11/2012
	38.018,00

	4/12/2012
	38.018,00

Responsável: Rubens de Oliveira Barbalho (CPF XXX.930.722-XX) , prefeito municipal de São Caetano de Odivelas, no período de 1/1/2009 a 31/12/2012, na condição de gestor dos recursos.	
Conduta: não demonstrar a boa e regular aplicação dos recursos federais recebidos e geridos por meio do instrumento em questão, no exercício de 2012, em face da omissão na prestação de contas, cujo prazo encerrou-se em 30/4/2013.
	Evidências da irregularidade: Informação 80/2018/Seopc/Copra/Cgapc/Difin-FNDE (peça 5) .
Normas infringidas: art. 37, caput, c/c o art. 70, parágrafo único, da Constituição da República Federativa do Brasil; art. 93 do Decreto-lei 200/1967; art. 66 do Decreto 93.872/1986; art. 34 da Resolução CD/FNDE 38/2009.
Nexo de causalidade: a conduta descrita impediu o estabelecimento do nexo causal entre as possíveis despesas efetuadas com os recursos recebidos, no âmbito do instrumento em questão, no exercício de 2012.
Culpabilidade: não há excludentes de ilicitude, de culpabilidade e de punibilidade; é razoável supor que o responsável tinha consciência da ilicitude de sua conduta; era exigível conduta diversa da praticada, qual seja, desincumbir-se do seu dever por meio da apresentação da prestação de contas no prazo e forma devidos.
Irregularidade 2 (audiência) : não disponibilização das condições materiais mínimas e necessárias para que o seu sucessor pudesse apresentar a prestação de contas do Programa Nacional de Alimentação Escolar (Pnae) , no exercício de 2012, cujo prazo encerrou-se em 30/4/2013.
Responsável: Rubens de Oliveira Barbalho (CPF XXX.930.722-XX) , prefeito municipal de São Caetano de Odivelas, no período de 1/1/2009 a 31/12/2012, na condição de gestor dos recursos.	
Conduta: não disponibilizar as condições materiais mínimas e necessárias para que o seu sucessor pudesse apresentar a prestação de contas.
	Evidências da irregularidade: Informação 80/2018/Seopc/Copra/Cgapc/Difin-FNDE (peça 5) .
	Normas infringidas: art. 37, caput, c/c o art. 70, parágrafo único, da Constituição da República Federativa do Brasil; art. 93 do Decreto-lei 200/1967; art. 66 do Decreto 93.872/1986; art. 34 da Resolução CD/FNDE 38/2009.
Nexo de causalidade: a conduta descrita impediu o estabelecimento do nexo causal entre as possíveis despesas efetuadas com os recursos recebidos, no âmbito do instrumento em questão, no exercício de 2012.
Culpabilidade: não há excludentes de ilicitude, de culpabilidade e de punibilidade; é razoável supor que o responsável tinha consciência da ilicitude de sua conduta; era exigível conduta diversa da praticada, qual seja, desincumbir-se do seu dever por meio da apresentação da prestação de contas no prazo e forma devidos.
Em cumprimento ao Despacho do Relator (peça 24) , foi efetuada a citação e audiência do Sr. Rubens de Oliveira Barbalho, como segue:
	Ofício
	Data do ofício
	Data de Recebimento do Ofício
	Nome do Recebedor do Ofício
	Observação
	Fim do Prazo para defesa

	Ofício 6483/2019-TCU/Seproc (peça 26) 
	3/10/2019
	17/10/2019 (peça 27) 
	Márcia Gomes
	Ofício encaminhado para o endereço do responsável, conforme pesquisa de endereço no Sistema da Receita Federal (peças 25 e 32) 
	1/11/2019

O Sr. Rubens de Oliveira Barbalho compareceu aos autos (peças 28-29) , alegando não ter sido possível realizar a prestação de contas à época, uma vez que, como já não era gestor do município, não tinha acesso ao sistema. Contudo, a documentação teria sido deixada na prefeitura para que o sucessor realizasse a prestação de contas. Por cautela, guardou cópias dos documentos e os apresentou anexos à sua defesa (peça 28, p. 7-277; peça 29, p. 1-182) .
A apresentação intempestiva da documentação ensejou a realização de diligência (peças 33, 34 e 35) , autorizada pelo Relator (peça 36) , com a finalidade de o FNDE emitir pronunciamento de natureza técnica a respeito dos documentos encaminhados pelo Sr. Rubens de Oliveira Barbalho, prefeito municipal de São Caetano de Odivelas/PA (gestão 2009-2012) , com possível potencial para caracterizar a prestação de contas. Em resposta, o FNDE enviou a este Tribunal a Nota Técnica 1779844/2020/DAESP/COPRA/CGAPC/DIFIN (peça 45, p. 3-11) e o Parecer 1060/2020/DIAPC/COECS/CGPAE/DIRAE (peça 41) .
Considerou-se na última instrução (peças 47, 48 e 49) , após análise da documentação apresentada pelo FNDE, que deveria ser promovida uma nova citação do Sr. Rubens de Oliveira Barbalho, prefeito municipal de São Caetano de Odivelas/PA na gestão 2009-2012, para que apresentasse alegações de defesa quanto à ausência do parecer conclusivo do Conselho de Alimentação Escolar (CAE) e insuficiência da documentação apresentada a título de prestação de contas dos recursos federais repassados ao município de São Caetano de Odivelas/PA, como segue:
	a) realizar a citação, com fundamento nos arts. 10, § 1º, e 12, incisos I e II, da Lei 8.443/1992, c/c o art. 202, incisos I e II, do RI/TCU, para que, no prazo de quinze dias, o responsável abaixo indicado, em decorrência da conduta praticada, apresente alegações de defesa e/ou recolha, aos cofres especificados, as quantias abaixo indicadas, atualizadas monetariamente a partir das respectivas datas até o efetivo recolhimento, abatendo-se, na oportunidade, a quantia eventualmente ressarcida, na forma da legislação em vigor, que gerou a irregularidade demonstrada a seguir:
			Responsável: Rubens de Oliveira Barbalho (CPF XXX.930.722-XX) , prefeito municipal de São Caetano de Odivelas/PA na gestão 2009-2012.
	Irregularidade: ausência do parecer conclusivo do Conselho de Alimentação Escolar (CAE) e insuficiência da documentação apresentada a título de prestação de contas dos recursos federais repassados ao município de São Caetano de Odivelas/PA, no âmbito do Programa de Alimentação Escolar (Pnae) , no exercício de 2012, conforme consta do Parecer 1060/2020/DIAPC/COECS/CGPAE/DIRAE (peça 41) , pois tal proceder inviabilizou a análise da prestação de contas sob o aspecto técnico, haja vista a ausência de informações sobre:
	a) oferta de alimentação escolar durante os duzentos dias letivos, para todas as etapas/modalidades de ensino previstas;
	b) aquisição de gêneros da agricultura familiar com o mínimo de 30% dos recursos repassados;
	c) não aquisição de gêneros alimencios proibidos e aquisição de gêneros restritos em até 30% do valor repassado pelo FNDE;
	d) existência de nutricionistas cadastradas no programa, sendo uma responsável técnica e as demais compondo o quadro técnico em número mínimo exigido pelo Conselho Federal de Nutricionistas;
	e) existência de cardápios elaborados por nutricionista cadastrada no programa, específicos por etapa/modalidade de ensino; com as devidas informações nutricionais; contemplando o mínimo de três porções semanais de frutas e hortaliças, sendo diferenciados alunos com necessidades nutricionais específicas;
	f) realização de teste de aceitabilidade;
	g) condições adequadas de armazenamento dos alimentos e de preparação das refeições;
	h) controle de estoque adequado, com registros de entrada e saída de gêneros;
	i) realização de atividade de educação alimentar e nutricional;
	j) oferta de alimentação escolar também para os alunos do Programa Mais Educação, contemplando a exigência de três refeições no caso desta modalidade;
	k) infraestrutura disponível para o funcionamento do Conselho de Alimentação Escolar (CAE) , como: sala, computador e transporte para as visitas as escolas;
	l) apresentação dos documentos de prestação de contas solicitados pelo CAE;
	m) existência de regimento interno do CAE.
Evidências da irregularidade:
	i) Nota Técnica 1779844/2020/DAESP/COPRA/CGAPC/DIFIN (peça 45, p. 3-11) ;
	ii) Parecer 1060/2020/DIAPC/COECS/CGPAE/DIRAE (peça 41) .
	Norma infringida: art. 34 da Resolução CD/FNDE 38/2009.
	Cofre credor: Fundo Nacional de Desenvolvimento da Educação.
	Data de ocorrência
	Valor histórico (R$) 

	28/3/2012
	27.642,00

	3/4/2012
	27.642,00

	30/4/2012
	27.642,00

	4/6/2012
	27.642,00

	3/7/2012
	30.818,00

	2/8/2012
	38.018,00

	5/9/2012
	38.018,00

	2/10/2012
	38.018,00

	5/11/2012
	38.018,00

	4/12/2012
	38.018,00

Conduta: apresentar, de forma incompleta, a documentação relativa à prestação de contas dos recursos federais repassados ao município de São Caetano de Odivelas/PA, no âmbito do Programa Nacional de Alimentação Escolar (Pnae) , no exercício de 2012, em razão do não encaminhamento do parecer conclusivo do Conselho de Alimentação Escolar (CAE) e da insuficiência da documentação apresentada a título de prestação de contas dos recursos federais repassados ao município de São Caetano de Odivelas/PA, no âmbito do Programa de Alimentação Escolar (Pnae) , no exercício de 2012.
Nexo de causalidade: a conduta descrita impediu a comprovação da boa e regular aplicação dos recursos federais repassados ao município de São Caetano de Odivelas/PA, no âmbito do Programa Nacional de Alimentação Escolar (Pnae) , no exercício de 2012, em afronta ao art. 34 da Resolução CD/FNDE 38/2009.
Culpabilidade: não há excludentes de ilicitude, de culpabilidade e de punibilidade; é razoável supor que o responsável tinha consciência da ilicitude de sua conduta; era exigível conduta diversa da praticada, qual seja, apresentar a prestação de contas contendo todos os documentos necessários à comprovação da boa e regular aplicação dos recursos federais repassados, conforme estabelecido nas normas aplicáveis.
b) informar ao responsável que, caso venha a ser condenado pelo Tribunal, os débitos ora apurados serão acrescidos de juros de mora, nos termos do § 1º do art. 202 do RI/TCU;
c) esclarecer ao responsável, em obediência ao art. 12, § 2º, da Lei 8.443/1992, e ao art. 12, inciso VI, da Resolução TCU 170/2004, que o recolhimento tempestivo do débito somente saneará o processo caso seja reconhecida a sua boa-fé e não se constate outra irregularidade nas contas; 
d) esclarecer ao responsável, em obediência ao art. 12, § 3º, da Lei 8.443/1992, e ao art. 12, inciso VII, da Resolução TCU 170/2004, que o não atendimento à citação implicará revelia, para todos os efeitos, dando-se prosseguimento ao processo;
e) encaminhar cópia da presente instrução ao responsável, a fim de subsidiar a apresentação de suas alegações de defesa.
Desse modo, o Sr. Rubens de Oliveira Barbalho foi citado mediante 12395/2021-TCU/Seproc, enviado ao endereço do responsável cadastrado na base de dados da Receita Federal (peça 32) , recebido em 29/4/2021 (peça 53) , tendo ele permanecido silente, devendo ser considerado revel, nos termos do art. 12, § 3º, da Lei 8.443/1992.
EXAME TÉCNICO
15.	Preliminarmente, cumpre tecer breves considerações sobre a forma como são realizadas as comunicações processuais no TCU. A esse respeito, destacam-se o art. 179, do Regimento Interno do TCU (Resolução 155, de 4/12/2002) e o art. 4º, inciso III, § 1º, da Resolução TCU 170, de 30/6/2004, in verbis:
	Art. 179. A citação, a audiência ou a notificação, bem como a comunicação de diligência, farse-ão:
I - mediante ciência da parte, efetivada por servidor designado, por meio eletrônico, fac-símile, telegrama ou qualquer outra forma, desde que fique confirmada inequivocamente a entrega da comunicação ao destinatário;
II - mediante carta registrada, com aviso de recebimento que comprove a entrega no endereço do destinatário;
III - por edital publicado no Diário Oficial da União, quando o seu destinatário não for localizado
 (...) 
Art. 3º As comunicações serão dirigidas ao responsável, ou ao interessado, ou ao dirigente de órgão ou entidade, ou ao representante legal ou ao procurador constituído nos autos, com poderes expressos no mandato para esse fim, por meio de:
I - correio eletrônico, fac-símile ou telegrama;
II - servidor designado;
III - carta registrada, com aviso de recebimento;
IV - edital publicado no Diário Oficial da União, quando o seu destinatário não for localizado, nas hipóteses em que seja necessário o exercício de defesa".
 Art. 4º. Consideram-se entregues as comunicações:
I - efetivadas conforme disposto nos incisos I e II do artigo anterior, mediante confirmação da ciência do destinatário; II - realizadas na forma prevista no inciso III do artigo anterior, com o retorno do aviso de recebimento, entregue comprovadamente no endereço do destinatário;
III - na data de publicação do edital no Diário Oficial da União, quando realizadas na forma prevista no inciso IV do artigo anterior.
§ 1º O endereço do destinatário deverá ser previamente confirmado mediante consulta aos sistemas disponíveis ao Tribunal ou a outros meios de informação, a qual deverá ser juntada ao respectivo processo.
 (...) 
16.		Portanto, temos que a validade da citação via postal não depende de que o aviso de recebimento seja assinado pelo próprio destinatário da comunicação, o que dispensa, no caso em tela, a entrega do AR em "mãos próprias". A exigência da norma é no sentido de o Tribunal verificar se a correspondência foi entregue no endereço correto, residindo aqui a necessidade de certeza inequívoca. 
17.	Não é outra a orientação da jurisprudência do TCU, conforme se verifica dos julgados a seguir transcritos:
São válidas as comunicações processuais entregues, mediante carta registrada, no endereço correto do responsável, não havendo necessidade de que o recebimento seja feito por ele próprio (Acórdão 3648/2013-TCU-Segunda Câmara, Relator Ministro José Jorge) ;
É prescindível a entrega pessoal das comunicações pelo TCU, razão pela qual não há necessidade de que o aviso de recebimento seja assinado pelo próprio destinatário. Entregandose a correspondência no endereço correto do destinatário, presume-se o recebimento da citação. (Acórdão 1019/2008-TCU-Plenário, Relator Ministro Benjamin Zymler) ;
As comunicações do TCU, inclusive as citações, deverão ser realizadas mediante Aviso de Recebimento - AR, via Empresa Brasileira de Correios e Telégrafos, bastando para sua validade que se demonstre que a correspondência foi entregue no endereço correto. (Acórdão 1526/2007-TCU-Plenário, Relator Ministro Aroldo Cedraz) .
18.		A validade do critério de comunicação processual do TCU foi referendada pelo Supremo Tribunal Federal, nos termos do julgamento do MS-AGR 25.816/DF, por meio do qual se afirmou a desnecessidade da ciência pessoal do interessado, entendendo-se suficiente a comprovação da entrega do "AR" no endereço do destinatário:
		EMENTA: AGRAVO REGIMENTAL. MANDADO DE SEGURANÇA. DESNECESSIDADE DE INTIMAÇÃO PESSOAL DAS DECISÕES DO TRIBUNAL DE CONTAS DA UNIÃO. ART. 179 DO REGIMENTO INTERNO DO TCU. INTIMAÇÃO DO ATO IMPUGNADO POR CARTA REGISTRADA, INICIADO O PRAZO DO ART. 18 DA LEI nº 1.533/51 DA DATA CONSTANTE DO AVISO DE RECEBIMENTO. DECADÊNCIA RECONHECIDA. AGRAVO IMPROVIDO.
O envio de carta registrada com aviso de recebimento está expressamente enumerado entre os meios de comunicação de que dispõe o Tribunal de Contas da União para proceder às suas intimações.
O inciso II do art. 179 do Regimento Interno do TCU é claro ao exigir apenas a comprovação da entrega no endereço do destinatário, bastando o aviso de recebimento simples.
19.	No presente caso, o ofício de citação (peça 52) foi encaminhado ao endereço do responsável cadastrado na base de dados da Receita Federal (peças 32 e 51) , tendo sido recebido por Leila Menezes em 29/4/2021 (peça 53) , tendo o prazo de defesa se esgotado em 17/5/2021, sem que houvesse resposta por parte do responsável, conforme atesta o despacho de conclusão das comunicações processuais (peça 54) .
20.	Apesar de regularmente citado, o responsável deixou transcorrer in albis o prazo regimental que lhe foi concedido para apresentar alegações de defesa e razões e/ou efetuar o recolhimento do débito, motivo pelo qual se impõe o reconhecimento da revelia de que trata o art. 12, § 3º, da Lei 8.443/1992.
21.	Deve-se observar que, nos processos do TCU, a revelia não implica a presunção de que sejam verdadeiras todas as imputações levantadas contra os responsáveis, diferentemente do que ocorre no processo civil, em que o não comparecimento do réu aos autos leva à presunção da verdade dos fatos narrados pelo autor. Dessa forma, a avaliação da responsabilidade do agente não pode prescindir da prova existente no processo ou para ela carreada.
22.	Assim, independentemente da revelia, a avaliação da responsabilidade do agente nos processos desta Corte não prescinde dos elementos existentes nos autos ou para ele carreados, uma vez que são regidos pelo princípio da verdade material (Acórdão 163/2015-TCU-Segunda Câmara, Relator Ministro André de Carvalho; 2.685/2015 - TCU - 2ª Câmara, Relator Ministro Raimundo Carreiro; 2.801/2015 - TCU - 1ª Câmara, Relator Ministro Walton Alencar Rodrigues; 4.340/2015 - TCU - 1ª Câmara, Relator Ministro Weder de Oliveira e 5.537/2015 - TCU - 1ª Câmara, Relator Ministro Weder de Oliveira) .
23.		Cabe destacar que, nas fases anteriores desta TCE, o responsável não se manifestou quanto à irregularidade que lhe foi imputada, tendo em vista que essa irregularidade apenas foi constatada após a apresentação da prestação de contas.
CONCLUSÃO
24.		A partir dos elementos constantes dos autos, foi possível verificar que os recursos repassados ao município de São Caetano de Odivelas/PA, por conta do Programa Nacional de Alimentação Escolar (Pnae) , no exercício de 2012, não tiveram sua boa e regular aplicação comprovada, em decorrência da ausência do parecer conclusivo do Conselho de Alimentação Escolar (CAE) e da insuficiência da documentação apresentada a título de prestação de contas dos recursos federais repassados ao município de São Caetano de Odivelas/PA.
25.	Verifica-se também que o Sr. Rubens de Oliveira Barbalho, prefeito municipal de São Caetano de Odivelas/PA na gestão 2009-2012, era a pessoa responsável pela gestão dos recursos federais recebidos e, no entanto, não tomou as providências para que sua boa e regular execução fosse corretamente comprovada.
26.	Apesar de regularmente citado, transcorrido o prazo regimental, o responsável permaneceu silente, devendo ser considerado revel, nos termos do art. 12, § 3º, da Lei 8.443/1992, sendo suas contas julgadas irregulares, com imputação de débito, correspondente ao total repassado para execução do Pnae/2012, e aplicação da multa prevista no art. 57 da Lei 8.443/1993.
PROPOSTA DE ENCAMINHAMENTO
27.	Diante do exposto, submetem-se os autos à consideração superior, propondo:
	a) considerar revel, para todos os efeitos, o Sr. Rubens de Oliveira Barbalho (CPF XXX.930.722-XX) , prefeito municipal de São Caetano de Odivelas/PA na gestão 2009-2012, dando-se prosseguimento ao processo, com fundamento no art. 12, § 3º, da Lei 8.443/1992;
		b) julgar irregulares, nos termos dos arts. 1º, inciso I, 16, inciso III, alíneas "b" e "c", da Lei 8.443/1992 c/c os arts. 19 e 23, inciso III, da mesma lei, e com os arts. 1º, inciso I, 209, incisos II e III, 210 e 214, inciso III, do Regimento Interno, as contas do Sr. Rubens de Oliveira Barbalho (CPF XXX.930.722-XX) , prefeito municipal de São Caetano de Odivelas/PA na gestão 2009-2012, condenando-o ao pagamento das quantias a seguir especificadas, atualizadas monetariamente e acrescidas dos juros de mora, calculados a partir das datas discriminadas até a efetiva quitação do débito, fixando-lhe o prazo de quinze dias para que comprove, perante o Tribunal, o recolhimento das referidas quantias aos cofres do Fundo Nacional de Desenvolvimento da Educação (FNDE) , nos termos do art. 23, inciso III, alínea "a", da citada lei c/c o art. 214, inciso III, alínea "a", do Regimento Interno, ante a não comprovação da boa e regular aplicação dos recursos federais repassados ao município de São Caetano de Odivelas/PA:
	Data de ocorrência
	Valor histórico (R$) 

	28/3/2012
	27.642,00

	3/4/2012
	27.642,00

	30/4/2012
	27.642,00

	4/6/2012
	27.642,00

	3/7/2012
	30.818,00

	2/8/2012
	38.018,00

	5/9/2012
	38.018,00

	2/10/2012
	38.018,00

	5/11/2012
	38.018,00

	4/12/2012
	38.018,00

	c) 		aplicar ao Sr. Rubens de Oliveira Barbalho (CPF XXX.930.722-XX) , prefeito municipal de São Caetano de Odivelas/PA na gestão 2009-2012, a multa prevista no art. 57 da Lei 8.443/1992, fixando-lhe o prazo de quinze dias, a partir da notificação, para que comprove, perante o Tribunal, seu recolhimento aos cofres do Tesouro Nacional, atualizada monetariamente desde a data do acórdão até a data do efetivo pagamento; 
	d) autorizar, desde logo, a cobrança judicial das dívidas, nos termos do inciso II do art. 28 da multicitada Lei 8.443/1992, caso não atendida a notificação;
	e) autorizar também desde logo, se requerido, com fundamento no art. 26, da Lei 8.443/1992, c/c o art. 217, do Regimento Interno do TCU, o parcelamento da dívida em até 36 parcelas, incidindo sobre cada parcela, corrigida monetariamente, os correspondentes legais, fixando-lhe o prazo de quinze dias, a contar do recebimento da notificação, para comprovar perante o Tribunal o recolhimento da primeira parcela, e de trinta dias, a contar da parcela anterior, para comprovar os recolhimentos das demais parcelas, devendo incidir sobre cada valor mensal, atualizado monetariamente, os juros de mora devidos, no caso do débito, na forma prevista na legislação em vigor, alertando o responsável de que a falta de comprovação do recolhimento de qualquer parcela implicará o vencimento antecipado do saldo devedor, nos termos do art. 26, parágrafo único, da Lei 8.443/1992, c/c o art. 217, §2º, do Regimento Interno deste Tribunal;
	f) enviar cópia do Acórdão que vier a ser proferido, juntamente com o Relatório e o Voto que o fundamentarem ao FNDE e ao responsável, para ciência; e
	g) enviar cópia do Acórdão a ser prolatado, juntamente com o Relatório e o Voto que o fundamentarem, à Procuradoria da República no Estado do Pará, nos termos do § 3º do art. 16 da Lei 8.443/1992, c/c o § 7º do art. 209 do Regimento Interno do TCU, para adoção das medidas cabíveis, , informando que a presente deliberação, acompanhada do relatório e do voto que a fundamentam, está disponível para consulta no endereço www.tcu.gov.br/acordaos, além de esclarecer que, caso requerido, o TCU poderá fornecer sem custos as correspondentes cópias, de forma impressa."
2.	O Ministério Público junto ao TCU manifestou-se de acordo com a proposta da unidade técnica. 
	É o relatório.

Evaldo Pinto (OAB/PA 2816-B), Ettore Battu Filho (OAB/PA 17.000), Daniela de Moura Braga (OAB/PA 26.709), Felipe Farias Beckedorff Pinto (OAB-PA 8406-E, estagiário), representando Rubens de Oliveira Barbalho.

Procurador Júlio Marcelo de Oliveira.

TOMADA DE CONTAS ESPECIAL. FNDE. PROGRAMA NACIONAL DE ALIMENTAÇÃO ESCOLAR. EXERCÍCIO DE 2012. OMISSÃO NO DEVER DE PRESTAR CONTAS. CITAÇÃO E AUDIÊNCIA DO EX-PREFEITO. REVELIA. CONTAS IRREGULARES. DÉBITO. MULTA.

TOMADA DE CONTAS ESPECIAL (TCE)

Secretaria de Controle Externo de Tomada de Contas Especial (SecexTCE).

Trata-se de tomada de contas especial instaurada pelo Fundo Nacional de Desenvolvimento da Educação - FNDE, em razão da omissão no dever de prestar contas dos recursos recebidos pelo município de São Caetano de Odivelas/PA por força do Programa Nacional de Alimentação Escolar (Pnae) , no exercício de 2012.
2.	Os recursos repassados pelo FNDE totalizaram R$ 331.476,00 no mencionado exercício. O prazo para apresentação da prestação de contas encerrou-se em 30/4/2013.
3.	Conforme consignado no relatório do tomador de contas, o prejuízo importaria no valor total transferido, imputando-se a responsabilidade ao sr. Rubens de Oliveira Barbalho, prefeito no período de 2009 a 2012, na condição de gestor dos recursos.
4.	Submetidos os autos ao TCU, procedeu-se à citação do ex-prefeito quanto ao montante total repassado, por "não demonstrar a boa e regular aplicação dos recursos federais recebidos e geridos por meio do instrumento em questão, no exercício de 2012, em face da omissão na prestação de contas, cujo prazo encerrou-se em 30/4/2013". Esse gestor também foi ouvido em audiência por não disponibilizar condições materiais mínimas e necessárias para que o seu sucessor pudesse apresentar a prestação de contas. 
5.	O responsável compareceu aos autos, justificou não ter mais acesso ao sistema utilizado para a prestação de contas e anexou cópia da documentação que supostamente teria deixado na prefeitura. Tais elementos foram submetidos ao FNDE, e, após análise daquele fundo e da unidade técnica deste Tribunal, verificou-se a ausência de parecer conclusivo do Conselho de Alimentação Escolar (CAE) e a insuficiência das informações encaminhadas a título de prestação de contas.
6.	A jurisprudência da Corte de Contas entende que o parecer conclusivo do CAE consiste em documento imprescindível, pois, nos termos da Resolução CD/FNDE 38, de 16/7/2009, esse órgão colegiado deliberativo deve pronunciar-se sobre o relatório de gestão elaborado pelo chefe municipal, sem prejuízo das seguintes atribuições: i) verificar a observância dos princípios e das diretrizes da alimentação escolar (respeito às tradições locais, fornecimento de gêneros saudáveis, dentre outros) ; ii) fiscalizar o emprego dos recursos repassados pelo Governo Federal; e iii) zelar pela qualidade da comida.
7.	Exatamente por isso, há uma grande quantidade de precedentes, a exemplo dos Acórdão 2002/2018-TCU-Primeira Câmara, 2.305/2017-2ª Câmara, 2.762/2016-2ª Câmara, 289/2009-1ª Câmara, 4.671/2017-1ª Câmara e 2.442/2021-1ª Câmera, em que a ausência do parecer do Conselho de Alimentação Escolar (CAE) acerca da prestação de contas impede a comprovação da lisura na gestão dos recursos recebidos à conta do Programa Nacional de Alimentação Escolar, justificando, assim, a impugnação da integralidade dos recursos geridos no ano.
8.	Se não bastasse, a documentação encaminhada na prestação de contas carece de informações básicas, tais como: a) oferta, ou não, de alimentação escolar durante os duzentos dias letivos, para todas as etapas/modalidades de ensino previstas; b) aquisição, ou não, de gêneros da agricultura familiar com o mínimo de 30% dos recursos repassados; c) existência, ou não, de nutricionistas cadastradas no programa, sendo uma responsável técnica e as demais compondo o quadro técnico em número mínimo exigido pelo Conselho Federal de Nutricionistas; d) existência, ou não, de cardápios elaborados por nutricionista cadastrada no programa, específicos por etapa/modalidade de ensino; e) possível realização de teste de aceitabilidade; f) dados sobre as condições de armazenamento dos alimentos e de preparação das refeições; e g) realização de atividade de educação alimentar e nutricional. 
9.	Diante disso, a unidade técnica promoveu novo chamamento do ex-prefeito Rubens de Oliveira Barbalho, desta vez em razão da ausência de parecer conclusivo do CAE e da insuficiência das informações encaminhadas a título de prestação de contas. A quantia impugnada corresponde à totalidade dos recursos transferidos no ano de 2012 (R$ 331.476,00) . 
10.	Embora regularmente citado no endereço constante na base de dados da Receita Federal, o responsável não compareceu aos autos nem recolheu o débito. Dessa forma, resta caracterizada sua revelia, nos termos do art. 12, inciso IV, § 3º, da Lei 8.443/1992.
11.	A jurisprudência desta Corte é firme no tocante à responsabilidade pessoal do gestor pela comprovação da boa e regular aplicação dos recursos federais recebidos por força do Pnae. Nesse passo, todo aquele que utiliza ou gerencia recursos públicos, por dever constitucional e legal, submete-se ao encargo de demonstrar o correto emprego dos valores federais, nos termos dos arts. 70, parágrafo único, e 37, caput, da Constituição de 1988 e do art. 93 do Decreto-Lei 200, de 25 de fevereiro de 1967.
12.	Ante o exposto, ratificando na íntegra os pareceres precedentes, manifesto-me por que o Tribunal aprove o acórdão que ora submeto à apreciação deste Colegiado.
TCU, Sala das Sessões, em 28 de setembro de 2021.
BENJAMIN ZYMLER 
Relator